【裁判字號】    92,台上,1601
【裁判日期】    920327
【裁判案由】    違反證券交易法
【裁判全文】
最高法院刑事判決                              九十二年度台上字第一六０一號
    上  訴  人  己○○
    選任辯護人  王寶輝律師
                陳峰富律師
    上  訴  人  丁○○
                丙○○
    右二人共同
    選任辯護人  林哲彥律師
    上  訴  人  庚○○
                甲○○
    右二人共同
    選任辯護人  吳嘉榮律師
    上  訴  人  戊○○
                乙○○
    右二人共同
    選任辯護人  吳嘉榮律師
                陳峰富律師
右上訴人等因違反證券交易法案件，不服台灣高等法院中華民國八十九年七月二十六
日第二審更審判決（八十八年上更(二)字第一六一號，起訴案號：台灣台北地方法院檢
察署八十二年度偵字第一六九二三、一七○三六、一七二五六、一七二五七、一七二
五八、一七二五九、一七二六○、一七三二五、一七七一三、一九二六四號），提起
上訴，本院判決如左：
    主  文
原判決關於己○○、丁○○、丙○○、庚○○、甲○○、戊○○及乙○○部分均撤銷
，發回台灣高等法院。
    理  由
本件原判決撤銷第一審關於上訴人己○○、丁○○、丙○○、庚○○、甲○○、戊○
○及乙○○等七人部分科刑之判決，經比較新舊法規定後，改判均論處上訴人等七人
共同連續意圖抬高及壓低集中交易市場某種有價證券之交易價格，自行及以他人名義
，對該有價證券連續以高價買入及低價賣出罪刑（己○○處有期徒刑二年，丁○○、
庚○○、甲○○、戊○○各處有期徒刑一年六月，丙○○、乙○○各處有期徒刑一年
）。固非無見。惟查：(一)、原判決於事實一先認上訴人等七人與已判決確定之黃百莊
、高建華、郭讚發、王小玲、王智祥及朱安玲等人基於共同犯意聯絡，自民國八十年
八月間起以六福開發股份有限公司（下稱六福公司）股票、同年十一月間起以新燕實
業股份有限公司（下稱新燕公司）股票、八十一年一月間起以中國化學製藥股份有限
公司（下稱中化公司）股票、八十一年一月間起至八十二年二月止以長榮運輸股份有
限公司（下稱榮運公司）股票分別為炒作對象，而以自己或上述諸人名義，在康和等
多家證券公司，連續以高價買進股票或以低價賣出股票等情。嗣列述其各次犯行時，
於事實一｜(一)則認己○○、丁○○、丙○○、庚○○、甲○○、戊○○與已判決確定
之高建華等人，係於八十一年六月間，選擇榮運公司股票，先後於同年六月二日至同
年十一月十日，共十六日，連續在盤中以高價及漲停價大量買進，致股價自六月二日
之新台幣（下同）一百十六元連續上升至十一月十日之一百三十六點五元（見原判決
第五、六頁）。並於理由內分別說明其八十一年六月二日，至同年十一月十日，共十
六日之具體炒作過程（見原判決第二十六至三十三頁）。是其就上訴人等炒作榮運公
司股票之犯罪時間先後記載歧異，並有事實認定與理由論述不相一致之違法。(二)、依
原判決認定之事實，就己○○、丁○○、丙○○、庚○○、甲○○、戊○○等六人與
已判決確定之黃百莊、高建華、郭讚發、王小玲、王智祥、朱安玲、何金鳳及劉劍華
等人基於共同犯意聯絡，於八十一年六月間選擇榮運股票為炒作對象，自同年月二日
起，至十一月十日，先後十六日，連續在盤中以高價及漲停價大量買進該公司股票之
犯行部分，並未認乙○○與上開己○○等人有何犯意聯絡或行為分擔。然其判決理由
內所引證人楊妙綺、林清朗、黃百端及連成德於法務部調查局（下稱調查局）調查時
均證稱己○○有利用乙○○之人頭戶買賣榮運公司股票無訛（見他字第四九七號卷(二)
第三十九頁背面、第四十七頁背面、第一五二頁背面、第一五三頁、第二六三頁背面
）。原判決理由既依憑上開證人之供證為其論據，並引述證人張健興在調查局陳稱己
○○有以乙○○人頭戶買賣股票，依其交易資料以榮運公司股票佔大部分等語（見原
判決第十八頁），然於判決事實並未認定乙○○亦參與該部分之犯行，應有認定事實
與所引卷證不相符合之證據上理由矛盾之違法。(三)、證券交易法第一百七十一條所定
違反同法第一百五十五條第四款規定對於在證券交易所上市之有價證券不得有意圖影
響市場行情，對於某種有價證券連續以高價買入或以低價賣出之罪，必須行為人主觀
上有影響市場行情之意圖，客觀上有對於某種有價證券連續以高價買入或以低價賣出
之行為，始克成立。原判決認上訴人等七人所為係犯該罪名，並於事實部分認上訴人
等七人係意圖抬高或壓低集中交易市場某種有價證券之交易價格，而有炒作榮運公司
、六福公司、新燕公司及中化公司股票情事。然於理由內對於認定上訴人等七人炒作
六福公司、新燕公司及中化公司股票，而連續以高價買入或以低價賣出犯行部分，就
上訴人等主觀上確有抬高或壓低其市場交易價格以影響市場行情之意圖乙節，並未說
明所憑以認定之證據及其心證理由，致有判決理由不備之可議。而原判決理由就榮運
公司股票部分，雖認上訴人等係大量購買，且連續以漲停價拉抬成交價迄收盤止，因
認其等意圖抬高股票價格甚明。並以己○○於八十一年六月二日、三日、四日、八日
、十三日、十五日、十六日、二十二日、二十四日以丁○○、甲○○、戊○○、乙○
○、庚○○、黃百莊等人名義作賣出沖洗買賣減少持股，且其操作手法不按現價為之
，經常以漲停叫進，實質為「養」、「套」、「殺」手段在影響股價等由，乃就己○
○所辯其以高價買入榮運公司股票，係欲入主該公司營運，非有影響市場行情之意圖
等語，予以摒棄不採。然判決對所謂己○○以丁○○等人名義作賣出沖洗買賣減少持
股及其操作手法不按現價為之，經常以漲停叫進，實質為「養」、「套」、「殺」手
段在影響股價各情，並未說明其所本為何，同嫌理由不備。(四)、所謂「沖洗買賣」係
指修正前證券交易法第一百五十五條第一項第二款所規定對於在證券交易所上市之有
價證券，在集中交易市場，不移轉證券所有權而偽作買賣之行為而言，此一規定已於
八十九年七月十九日修正時予以刪除，而對違背該款規定者取消刑罰制裁。原判決因
之於理由內亦說明第一審判決認上訴人等違反該款關於禁止「沖洗買賣」之規定，而
予論罪，於法未合。然判決理由於上訴人等買賣新燕公司股票部分，又謂其等連續以
高價買入或低價賣出，配合大量之委託掛單方式，操縱股價，彼等所為之「沖洗式買
賣」亦甚明顯等語（見原判決第四十三、四十四頁、第三十八頁），致所為理由之論
述有前後矛盾情事。(五)、原判決理由就檢察官移送併辦，指上訴人等於八十年三月及
同年十至十二月間，分別有炒作裕豐紗廠股份有限公司（下稱裕豐公司）及味全食品
工業股份有限公司（下稱味全公司）股票犯行部分，係以證券交易所為提供投資大眾
公平競價之證券集中交易市場，防止內線交易及不法炒作行為，乃實施「股市監視制
度辦法」，對交易異常之有價證券予以警示；所謂交易異常有價證券，依台灣證券交
易所八十三年公布實施之股市監視制度及辦法第四條公布作業要點第二條規定係指有
價證券最近六個營業日（含當日）累積之收盤價漲跌百分比異常者而言；上訴人等買
進裕豐公司股票僅有八十年三月十五日、十六日、十八日連續三個交易日，與上開股
市監視制度辦法作業要點認定異常標準須視最近一段期間累積之收盤價漲跌百分比而
斷之規定不合；況證券交易所對於上訴人等於該三營業日買進裕豐公司股票亦未予以
警示，足見此部分之交易尚未達到異常之警示標準；而上訴人等買進味全公司股票計
四十個營業日，其漲幅僅百分之十六點九八，不但其量價均未達上開作業要點第二條
異常標準之數據，亦無任何異常警訊，足見尚屬一般正常範圍內之股票交易，因認上
訴人等該二部分所為與證券交易法第一百五十五條第一項第四款規定不符，不構成犯
罪，無從一併論處罪刑（見原判決第四十五至四十七頁）。然原判決認上訴人等買賣
榮運公司、六福公司、新燕公司及中化公司股票部分，成立該罪刑之論斷理由內，則
謂證券市場上固有「實施股市監視制度辦法」之行政措施，於市場上發現有價證券之
交易有異常情形達一定標準時，為提醒投資人注意，得將其名稱及交易資訊內容於市
場公告，惟該規定屬於主管機關或證券市場上之行政措施，即使操縱市場之行為未達
監視之標準，仍可構成犯罪，因而將上訴人等否認犯罪之辯詞，予以摒棄不採。是原
判決就同樣情形，前後為不同之論斷，應有判決理由矛盾之違法。(六)、原判決主文就
丁○○、丙○○、庚○○、甲○○、戊○○及乙○○部分俱論以共同「連續」意圖抬
高及壓低集中交易市場某種有價證券之交易價格，自行及以他人名義，對該有價證券
連續以高價買入及低價賣出罪刑。然於理由內僅認己○○先後操縱多數股票價格之行
為，其時間緊接，犯罪構成要件相同，顯係基於概括犯意反覆為之，應依連續犯以一
罪論，並加重其刑；並未說明其餘上訴人等六人何以於主文諭知「連續」之理由，致
其主文之諭知有與理由之論述不相符合之違誤。(七)、甲○○之住所依原審八十八年六
月十日訊問筆錄記載，當時係住在桃園市○○街二十一號四樓之一（見原審更二卷第
一宗第二十七頁）。然原審於八十九年七月十九日審理期日傳票並未按該址送達於方
某，而送達於同市○○街○段七十八號一樓，致送達人因未能會晤其本人，亦無受領
文書之同居人或受僱人，乃將之以寄存於管區派出所之方式送達（見同上卷第二宗第
二七七頁），則原審未依方某於庭訊時陳報之住所為送達，而向他址以寄存方式為之
，所為送達似難認為合法，是原判決理由以甲○○於審理期日經合法傳喚無正當理由
不到庭，乃不待其到庭陳述，逕行判決，自非適法。以上，或係上訴意旨所指摘，或
為本院得依職權調查之事項，應認原判決關於上訴人等七人部分均仍有撤銷發回更審
之原因。
據上論結，應依刑事訴訟法第三百九十七條、第四百零一條，判決如主文。
中      華      民      國    九十二    年      三      月    二十七    日
                              最高法院刑事第十二庭
                                  審判長法官  張  淳  淙
                                        法官  謝  俊  雄
                                        法官  蘇  振  堂
                                        法官  張  春  福
                                        法官  呂  丹  玉
      右正本證明與原本無異
                                              書  記  官
中      華      民      國    九十二    年      四      月      三      日


司法院資訊處製作；財團法人民間司法改革基金會備份。
